【裁判字號】    97,上,825
【裁判日期】    971209
【裁判案由】    交付公司印章等
【裁判全文】
臺灣高等法院民事判決                   97年度上字第825號
上  訴  人  乙○○
訴訟代理人  丙○○
被上訴人    百意聖有限公司
法定代理人  甲○○
訴訟代理人  蔡苑宜律師
上列當事人間請求交付印章等事件，上訴人對於中華民國97年7
月23日臺灣基隆地方法院96年度訴字第459 號第一審判決提起上
訴，本院於97年11月25日言詞辯論終結，判決如下：
    主  文
上訴駁回。
第二審訴訟費用由上訴人負擔。
    事實及理由
一、被上訴人起訴主張：上訴人原為被上訴人之董事，於民國94
    年6至8月間，與其夫婿亦為被上訴人股東之丙○○（下稱丙
    ○○）對被上訴人之現任董事甲○○（下稱甲○○）陳稱：
    上訴人為被上訴人及訴外人一佰翊股份有限公司（下稱一佰
    翊公司）2 公司之負責人，邀請甲○○等新股東入股一佰翊
    公司，藉由甲○○等人入股時投入之資金，俾順利履行被上
    訴人與基隆市政府間所簽訂「鼓勵投資開發經營百福公園游
    泳池案」（下稱百福公園游泳池經營案）之契約。一佰翊公
    司（法定代理人已變更為甲○○）並於94年8 月25日與被上
    訴人簽定契約書（下稱系爭契約書），約定由一佰翊公司持
    有被上訴人70％之公司股權（應為出資額），並擬日後轉讓
    百福公園游泳池經營權予一佰翊公司。因而甲○○與一佰翊
    公司其他新股東乃陸續轉投資被上訴人高達9,111萬8,870元
    之資金，百福公園游泳池經營案係一佰翊公司唯一之轉投資
    事業，該經營案之成敗，對被上訴人、一佰翊公司，具有重
    大利害關係。詎上訴人自96年1月無法正常依其持股比例（
    30％）補足被上訴人資金缺口後，即將被上訴人公司營運事
    務置若罔聞。百福公園游泳池截至96年10月4日止，未支付
    廠商之工程款已高達1,013萬9,476元，一佰翊公司為合法解
    決被上訴人之債務，乃依法改選變更被上訴人之董事為甲○
    ○，並於96年9月7日完成董事變更登記。雖一佰翊公司與被
    上訴人簽定之系爭契約書第5條約定：「乙方（即一佰翊公
    司）成為甲方（即被上訴人）之股東後，不變更甲方組織型
    態，原董事長留任」，惟縱有違反該約定之事實，其表決權
    行使之本身仍為有效，況該表決權拘束契約，實有違公序良
    俗，應認無效。詎甲○○接任被上訴人之董事後，上訴人竟
    拒絕將其占有如附件1所示「百意聖有限公司」印文之印章1
    枚（下稱系爭印章），及如附件2所示之帳簿憑證（下稱系
    爭帳簿憑證）返還予被上訴人。又系爭印章及帳簿憑證，雖
    遭上訴人於96年偵字第5165號偵查案件中，以證物名義呈交
    臺灣基隆地方法院檢察署（下稱基隆地檢署）檢察官持有中
    ，然上訴人對系爭印章及帳簿憑證，仍為間接占有人，被上
    訴人自得向上訴人請求返還。為此，爰依民法第767條前段
    所有物返還請求權規定，請求上訴人返還系爭印章及帳簿憑
    證等語。對於上訴人之上訴則聲明駁回上訴。
二、上訴人則以：一佰翊公司係為取得百福公園游泳池經營權方
    與被上訴人簽定系爭契約書。被上訴人與一佰翊公司只是百
    福公園游泳池案之實質出資者，並未購買上訴人所持有被上
    訴人之出資額，上訴人及丙○○只是將其出資額貸與被上訴
    人，上訴人並已提起代位請求返還出資額之訴。上訴人擔任
    被上訴人公司之董事並無任期規定，且擔任董事期間亦無違
    法行為，詎被上訴人竟違反系爭契約書第5 條原董事長留任
    之約定，違法解任上訴人董事職務，此改選董事之行為已違
    反民法第467 條規定，甲○○是否合法變更為被上訴人董事
    ，尚待原處分機關之上級機關行政院審理。又被上訴人有違
    約、侵權行為及債務不履行之情形，上訴人自得主張同時履
    行抗辯。況系爭帳簿憑證為甲○○之犯罪證據，上訴人業將
    系爭印章及帳簿憑證交由基隆地檢署檢察官偵查中，上訴人
    既未實際占有，自無從予以返還等語，資為抗辯。原審為上
    訴人敗訴之判決，上訴人不服，提起上訴，並聲明：(一)原判
    決廢棄。(二)被上訴人在第一審之訴駁回。
三、本件被上訴人主張：被上訴人之董事原為上訴人，嗣經改選
    變更為甲○○，並於96年9月7日向公司主管機關經濟部完成
    董事變更登記之事實，有被上訴人公司變更前後之公司變更
    登記表附於原審卷可稽（見原審(一)第6至9頁、第56至59頁）
    ，並為上訴人所不爭執，應堪信為真正。
四、甲○○以被上訴人代表人身分對上訴人主張返還系爭印章及
    帳簿憑證，上訴人執前詞置辯，稽諸兩造之攻擊防禦方法，
    可知本件應審究之爭點為：(一)被上訴人之董事是否已合法改
    選為甲○○？(二)甲○○可否代表被上訴人以所有權人身分行
    使所有物返還請求權？(三)上訴人可否主張同時履行抗辯？(四)
    系爭印章及帳簿憑證，遭上訴人以證物名義呈交基隆地檢署
    檢察官持有中，被上訴人得否向上訴人請求返還？茲就本院
    得心證之理由，詳析如后：
  (一)被上訴人之董事業已合法改選為甲○○：
    1.被上訴人主張一佰翊公司為持有被上訴人70％出資額之股
      東，業已提出被上訴人公司變更登記表及系爭契約書（見
      原審卷(一)第6─9頁、第70頁）各1份可證，觀之94年8月25
      日由當時為董事之上訴人代表被上訴人與一佰翊公司簽訂
      之系爭契約書第1 條即約定「乙方（即一佰翊公司）以法
      人身份，成為甲方（即被上訴人）股東之一，雙方同意乙
      方持有甲方股權比例為70％，…乙方應於簽訂此契約書時
      ，即以此淨值計算所持有70％股份之金額，給付予甲方；
      當乙方日後轉讓持有股份予甲方或甲方其他股東時，甲方
      亦應以此相同之金額給付予乙方」，核諸被上訴人公司變
      更登記表登記內容：被上訴人之資本總額為1,100 萬元，
      一佰翊公司之出資額為770 萬元，其餘上訴人及股東丙○
      ○、簡智瑋、簡賢智、李幸鳳、葉家榮、葉家壽、李慧綾
      、劉秀珠、劉秋華、劉紀男、洪銘震之出資額，則分別為
      130萬2,000元、143萬2,000元、4萬2,000元、4萬2,000元
      、4萬2,000元、3萬9,286元、3萬9,286元、4萬7,144元、
      7萬8,571元、7萬8,571元、7萬8,571、7萬8,571元，共33
      0萬元，一佰翊公司之出資額與其他股東之出資額合計1,1
      00萬元與被上訴人之資本總額相符。佐以被上訴人所提出
      上訴人所不爭執於94年11月1 日由被上訴人之全體股東出
      具之股東同意書（見原審卷(一)第334 頁）上記明：「原股
      東丙○○部分出資額新臺幣貳佰捌拾萬貳仟元整，轉讓由
      一佰翊股份有限公司甲○○承受。原股東乙○○部分出資
      額新臺幣肆佰捌拾玖萬捌仟元整，轉讓由一佰翊股份有限
      公司甲○○承受」，如此推算可知係由丙○○及上訴人將
      其出資額各280萬2,000元、489萬8,000元合計770萬元（
      下稱系爭出資額），轉讓予一佰翊公司。
    2.依據公司法第111條第1項、第3項規定：股東非得其他股
      東全體過半數之同意，不得以其出資之全部或一部轉讓他
      人，公司董事非得其他全體股東之同意，不得以其出資之
      全部或一部轉讓他人。本件丙○○及上訴人業將系爭出資
      額轉讓予一佰翊公司，並經被上訴人之其他全體股東同意
      ，有上開股東同意書影本1 份可證，且已完成公司股東登
      記，丙○○及上訴人既已為轉讓系爭出資額之行為並已得
      其他全體股東之同意，且完成登記，自應認其轉讓系爭出
      資額之行為業已有效成立，無論丙○○及上訴人轉讓系爭
      出資額之原因為何，及事後其與一佰翊公司間發生多少糾
      紛，均無礙其系爭出資額業已轉讓予一佰翊公司之事實，
      是被上訴人主張一佰翊公司係持有被上訴人70％出資額股
      東之事實，自屬可採。
    3.又按每一股東不問出資多寡，均有一表決權。但得以章程
      訂定按出資比例多寡分配表決權，公司法第102條第1項定
      有明文。而依被上訴人所提出並為上訴人不爭執之被上訴
      人公司章程第8 條定有：「每公司股東每出資新台幣壹仟
      元整，有一表決權」，自應認被上訴人有以章程訂定按出
      資比例多寡分配表決權之情形。又依被上訴人之資本總額
      為1,100萬元，總計有1 萬1,000個表決權，一佰翊公司之
      出資額為770萬元，依其出資比例，自得行使7,700個表決
      權。上訴人業經股東3分之2以上表決權同意解任，並由股
      東3分之2表決權同意選任甲○○為被上訴人公司董事，有
      被上訴人提出之96年9月3日股東同意書（見原審卷(一)第12
      頁）可稽，且依公司法第27條第2項規定法人為股東時，
      亦得由其代表人當選為董事，被上訴人改選一佰翊公司之
      代表人甲○○為被上訴人公司之董事，依法有據。是則被
      上訴人主張被上訴人之董事已合法改選為甲○○乙節，應
      堪採認。
    4.上訴人辯稱：系爭出資額係上訴人及丙○○貸與被上訴人
      ，依民法第467 條規定，借用人應依約定方法，使用借用
      物；借用人非經貸與人之同意，不得允許第三人使用借用
      物，況一佰翊公司並未支出代價購買系爭出資額等語置辯
      ，並提出借據影本2 紙（見原審卷(一)第75、76頁）為證。
      惟查該2 紙借據為私文書，經被上訴人否認其真正，上訴
      人並未舉何證人證明其真正，且該2 紙借據均係上訴人代
      表被上訴人所出具，其中1紙係向上訴人自己借用，另1紙
      則向其配偶丙○○借用，其真實性已非無疑，況無論丙○
      ○及上訴人轉讓系爭出資額之原因為何，其既已為轉讓系
      爭出資額之行為，並得其他全體股東之同意，其轉讓之行
      為自已有效成立，一佰翊公司本得基於股東之身分而行使
      其股東權利，並無上揭民法第467 條規定之適用。又不問
      一佰翊公司是否已支付受讓系爭出資額之代價，其僅係讓
      與人有無價金請求權之問題，就一佰翊公司業已合法取得
      系爭出資額之事實不生影響，上訴人前開詞辯，洵不足採
      。
    5.上訴人復辯稱：上訴人擔任被上訴人之董事並無任期規定
      ，股東不得無故解任董事，一佰翊公司係無故解任上訴人
      ，且依約定一佰翊公司應將股份返還予上訴人及丙○○等
      語。經查：雖公司法第108條第4項規定準用同法第51條：
      「公司章程訂明專由股東中之一人或數人執行業務時，該
      股東不得無故辭職，他股東亦不得無故使其退職」之規定
      ，且無限公司之執行業務股東與有限公司之董事相當，對
      內依照法令、章程及其他股東決定執行業務，對外代表公
      司。惟有限公司乃資合公司與人合公司之綜合體，有限公
      司之股東對公司之責任以其出資額為限（公司法第99條）
      ，原則上每一股東不問出資多寡均有一表決權以行使股東
      權（公司法第102條第1項本文），其性質與無限公司仍有
      不同。參以修正後之公司法第101 條並未要求有限公司應
      記載董事姓名於章程，此亦與無限公司第41條定明定有執
      行業務之股東，應記載其姓名於章程不同。解釋上有限公
      司之其他股東若有正當事由時非不得使其董事去職，而其
      方法應與選任董事為同一之處理，即經股東3分之2以上同
      意解任之。再者被上訴人不惟為有限公司之形態，其公司
      章程更定有依出資額比例分配表決權之規定，其性質上較
      一般有限公司更偏向資合公司之性質，自與無限公司屬人
      合公司之性質不盡相同，依前揭說明，本院認公司法第51
      條之規定在本件對被上訴人要無準用餘地。被上訴人股東
      一佰翊公司依3分之2以上表決權同意解任原董事，並依公
      司法第27條第2 項規定，改選一佰翊公司之代表人甲○○
      為被上訴人公司之董事，依法並無不合。至上訴人所辯一
      佰翊公司應將股份返還予上訴人及丙○○乙節，係一佰翊
      公司與上訴人及丙○○間有無債務履行之問題，無論真偽
      ，依債之相對性，亦不得對被上訴人主張，是上訴人此部
      分之抗辯，均不足採。
    6.上訴人另辯稱：據被上訴人與一佰翊公司間之系爭契約書
      第5條第1項有一佰翊公司成為被上訴人之股東後，原董事
      長留任之約定，一佰翊公司違約改選，其改選行為無效等
      語。惟選任董事表決權之行使，攸關公司之經營管理，必
      須顧及全體股東之權益，縱有拘束之約定，亦僅生債之效
      力，對表決權行使本身，仍為有效，況系爭契約書第5 條
      第1 項僅是約定原董事長留任，並無永久留任，絕對不得
      改選之限制，是上訴人此部分辯詞，要不足採。
  (二)甲○○可以代表被上訴人以所有權人身分行使所有物返還請
    求權：
    按公司法第108條第1項前段，公司應至少置董事1 人執行業
    務並代表公司。查被上訴人為有限公司形態，置有董事1 人
    ，其董事1 人並已合法改選為甲○○乙節，已如前述，依法
    甲○○自得代表被上訴人公司執行業務，因而甲○○以被上
    訴人代表人身分基於所有物返還請求權向上訴人主張權利，
    自屬有據。
  (三)上訴人不得主張同時履行抗辯：
    上訴人辯稱：被上訴人未返還上訴人受委任期間支出之必要
    費用，又未依約返還借用之系爭出資額等等，有違約、侵權
    行為及債務不履行等情形，上訴人得主張同時履行抗辯云云
    ，惟所謂同時行抗辯權之成立，僅存在基於同一雙務契約而
    互負有對價關係之債務，上訴人所稱上訴人應負違約、侵權
    行為及債務不履行等債務，無論真偽，與被上訴人之所有物
    返還請求權均非係基於同一雙務契約而互負有對價關係之債
    務，上訴人所辯，殊屬無據。
  (四)系爭印章及帳簿憑證，遭上訴人以證物名義呈交基隆地檢署
    檢察官持有中，被上訴人仍得向上訴人請求返還：
    上訴人另以系爭印章及帳簿憑證，上訴人業於96年偵字第51
    65號偵查案件中，以證物名義呈交基隆地檢署檢察官持有中
    ，被上訴人自不得向上訴人請求返還等語置辯，並提出蓋有
    基隆地檢署收發室收發章之刑事陳報狀1份為證（見原審卷
    (一)第144─150頁），系爭印章及帳簿憑證現確在檢察官處並
    為被上訴人所不爭執。惟查：檢察官為案件偵查需要而查扣
    證物取得上訴人所交付之證物，僅係暫時保管證物，並非基
    於所有之意思而占有系爭印章及帳簿憑證，一旦案件偵查完
    結或已無使用、查扣所提供證物之需要時，自會將證物發還
    原提供之人。系爭印章及帳簿憑證，既係上訴人以自己名義
    所提供之證物，縱現非處於上訴人所直接占有，仍屬上訴人
    間接占有，待檢察官發還時即回復其原直接占有狀態，是上
    訴人上開抗辯，為無理由。上訴人對於系爭印章及帳簿憑證
    既屬間接占有且無占有權源，被上訴人以所有權人地位，請
    求上訴人返還之，自有理由。
五、綜上各述，被上訴人依所有物返還請求權，請求上訴人返還
    系爭印章及帳簿憑證，為有理由，應予准許。從而，原審為
    上訴人敗訴之判決，於法核無違誤，上訴人仍執陳詞求為廢
    棄改判，為無理由，應予駁回其上訴。
六、兩造其餘攻擊、防禦方法及未經援用或進行調查之證據，經
    本院斟酌後，認為均不足以影響本判決之結果，自無予以調
    查或逐一詳予論駁之必要，附此指明。
七、據上論結，本件上訴為無理由，依民事訴訟法第449條第1項
    、第78條，判決如主文。
中    華    民    國    97    年    12    月    9     日
                  民事第四庭
                        審判長法  官  張劍男
                              法  官  翁昭蓉
                              法  官  陳靜芬
正本係照原本作成。
如不服本判決，應於收受送達後20日內向本院提出上訴書狀，其
未表明上訴理由者，應於提出上訴後20日內向本院補提理由書狀
（均須按他造當事人之人數附繕本）上訴時應提出委任律師或具
有律師資格之人之委任狀；委任有律師資格者，另應附具律師資
格證書及釋明委任人與受任人有民事訴訟法第466條之1第1項但
書或第2項（詳附註）所定關係之釋明文書影本。
中    華    民    國    97    年    12    月    9     日
                              書記官  應瑞霞
附註：
民事訴訟法第466條之1（第1項、第2項）：
對於第二審判決上訴，上訴人應委任律師為訴訟代理人。但上訴
人或其他法定代理人具有律師資格者，不在此限。
上訴人之配偶、三親等內之血親、二親等內之姻親，或上訴人為
法人、中央或地方機關時，其所屬專任人員具有律師資格並經法
院認為適當者，亦得為第三審訴訟代理人。


司法院資訊處製作；財團法人民間司法改革基金會備份。
